【裁判字號】    97,家抗,4
【裁判日期】    970711
【裁判案由】    指定遺產管理人
【裁判全文】
臺灣雲林地方法院民事裁定               97年度家抗字第4號
抗  告  人  財政部國有財產局台灣中區辦事處雲林分處
法定代理人  戊○○
非訟代理人  甲○○
            丁○○
被抗告人    臺灣土地銀行股份有限公司
法定代理人  庚○○
非訟代理人  己○○
上列抗告人因選任被繼承人乙○○之遺產管理人事件，對於民國
97年01月23日本院第一審裁定（96年度財管字第27號），提起抗
告，本院第二審合議庭裁定如下：
      主      文
抗告駁回。
抗告程序費用新臺幣壹仟元由抗告人負擔。
      理      由
一、抗告意旨略以：依民法第1176條第6項及同法第1178條第2項
    之規定，並無規定抗告人為「唯一」遺產管理人，亦無規定
    本件被繼承人之債權人或其親屬等人，無為遺產管理人之資
    格，或不得擔任其遺產管理人。又按司法院74年10月15日院
    台廳一字第05786號函示：「此類拋棄繼承事件，多屬遺債
    大於遺產，形同破產，故應儘量避免選任國有財產局為遺產
    管理人」；再依臺灣高等法院臺中分院88年度家抗字第96號
    民事裁定理由一：「按聲請法院選任遺產管理人，法院有裁
    量權，不受聲請人之拘束，可依職權選任適當之管理人，而
    選任遺產管理人須考慮其適切性，亦即除管理遺產須公平外
    ，應以對遺產、遺債情況了解較深者，為優先選任……」等
    意旨。被繼承人乙○○自民國94年7月10日死亡，債權人旋
    即聲請指定遺產管理人處理遺產，另乙○○之遺族適值壯年
    ，自有較諸抗告人適宜擔任遺產管理人者。再者，抗告人之
    各項國產業務案量繁多，且抗告人機關內並無專責承辦此類
    案件之人員編制，因是類案件繁多，抗告人負荷極重，舉凡
    以抗告人為遺產管理人，應依法完成各項公示催告、清查遺
    產遺債、函請地政機關辦理遺產管理人登記、監管遺產、依
    遺產管理人資格拍賣或處分遺產、結算遺產，及除代墊各項
    稅費支出，查無明文列入優先扣還款，而辦理公示催告及公
    文往返、查證寄件等等繁瑣耗時，無若選任乙○○之家屬或
    委任專任律師或其他專業代理人辦理為適宜。是以，鈞院對
    本案指定乙○○之遺產管理人，為法制性、情理性計量，請
    另裁酌更為適切之遺產管理人。爰求為廢棄原裁定，另擇定
    他人為本件遺產管理人等語。
二、被抗告人具狀略以：抗告人為國有財產之管理機關，對於遺
    產管理之法律程序較一般民眾熟悉，復有相當之專業能力，
    應足以勝任遺產管理人之職務，請駁回抗告。
三、按繼承開始時，繼承人之有無不明，而無親屬會議或親屬會
    議未於1個月內選定遺產管理人者，利害關係人或檢察官得
    聲請法院選任遺產管理人，並由法院依公示催告程序，定6
    個月以上之期限，公告繼承人，命其於期限內承認繼承；期
    限屆滿，無繼承人承認繼承時，其遺產於清償債權，並交付
    遺贈物後，如有賸餘，歸屬國庫，民法第1177條，第1178條
    、第1185條定有明文。又上開規定於次順序繼承人有無不明
    或第4順序之繼承人均拋棄其繼承權者，准用之，同法第117
    6條第6項後段亦有規定。又法院選任之遺產管理人，除自然
    人外，亦得選任公務機關任之，非訟事件法第149條第3項定
    有明文。而法院就選任遺產管理人事件有裁量權，不受聲請
    人之拘束，可依職權選任適當之管理人，法雖無明文規定國
    有財產局為唯一之遺產管理人，然選任遺產管理人須考慮其
    適切性，即被選任人之專業能力、意願、管理遺產之公平性
    、利害關係，及對於遺產之了解、地緣關係等等，應全盤考
    量，以為周全。
四、經查：
  (一)被抗告人主張其為被繼承人之債權人，繼承人均拋棄繼承，
    而被繼承人親屬會議未選定遺產管理人，爰聲請選任遺產管
    理人之事實，已據其提出戶籍謄本、戶口名簿、本院94年度
    繼字第558號拋棄繼承准予備查函、借據、帳務明細表、雲
    林縣四湖鄉○○○段1137地號土地登記第二類謄本等影本為
    證，並經原審依職權查閱本院94年度繼字第558號拋棄繼承
    事件卷宗，堪信屬實。故被抗告人以債權人之利害關係人身
    分聲請選任被繼承人之遺產管理人，自屬有據。
  (二)本件被繼承人乙○○遺產尚有座落雲林縣四湖鄉○○○段11
    37地號土地，有上揭土地登記謄本可參，可認被繼承人乙○
    ○係留有遺產。而抗告人所執之司法院上揭函示，係謂儘量
    避免選任國有財產局為遺產管理人，非謂不得選任，參酌非
    訟事件法第149條第3項之規定，如抗告人適合擔任該事件之
    遺產管理人時，當得選任為遺產管理人。再依民法第1179條
    已規定遺產管理人之職務，抗告人為管理財產之專業機關，
    其執行管理應無困難可言。
  (三)查本件繼承人均已拋棄繼承，其與被繼承人間之遺產已無關
    係，諒無再任遺產管理人之主觀意願；又原審及本庭依職權
    通知被繼承人之配偶丙○○○，惟其經合法通知後均未到庭
    ，顯然其應無意願，則選任被繼承人之家屬為遺產管理人，
    即或有因其等已然拋棄繼承之拒絕意向，而影響遺產管理事
    務之進行，自非遺產管理人之適任人選。再者，法定繼承人
    多乏遺產管理之專業知識及能力，本難期為適當；相較於此
    ，關係人財政部國有財產局台灣中區辦事處雲林分處，為本
    院轄內管理國有財產之公務機關，依其職務性質，對於遺產
    管理之法律程序顯較一般民眾熟悉，並有相當之專業能力足
    以勝任管理職務，應較拋棄繼承事件中之繼承人，甚或其他
    抗告人所指之專業人士為適任，是抗告人主張另為選任他人
    擔任遺產管理人，除未指明人選外，亦不可採。況被繼承人
    之遺產於公示催告後，仍無人承認繼承時，其遺產於清償債
    權及交付遺贈物後，如有賸餘，即歸屬國庫；縱無賸餘財產
    ，國家之財產管理機關亦不宜執此而推辭涉有公益性質之遺
    產管理事件。至於遺產管理人代墊之遺產管理費用，可依相
    關法律優先受償，且遺產管理人尚可請求遺產管理之報酬，
    故抗告人所稱由國庫管理並無實益或耗費國家無益資源等語
    ，自不足採。是以，原審為使被繼承人遺產管理順利進行，
    選任財政部國有財產局臺灣中區辦事處雲林分處為被繼承人
    之遺產管理人，並依法為承認繼承之公示催告，核無不合，
    抗告意旨求予廢棄原裁定，為無理由，應予駁回。
五、依非訟事件法第21條第1項、第24條第1項、第46條，民事訴
    訟法第495條之1第1項、第449條第1項、第95條、第78條，
    裁定如主文。
中    華    民    國    97    年    7     月    11    日
                  家事法庭  審判長  法  官  潘雅惠
                                    法  官  黃玉清
                                    法  官  吳基華
本裁定除以其適用法規顯有錯誤為理由，並經本院許可外，不得
再抗告。如提再抗告，應於收受本裁定後10日內，向本院提出再
抗告狀，並繳納再抗告裁判費新臺幣1,000 元。
中    華    民    國    97    年    7     月    14    日
                                    書記官  林淑文


司法院資訊處製作；財團法人民間司法改革基金會備份。
